臺灣基隆地方法院刑事判決　　　　　　　 95年度重訴字第7號
公　訴　人　臺灣基隆地方法院檢察署檢察官
被　　　告　丁○○
　　　　　　　　　　（
選任辯護人　張文寬律師
被　　　告　甲○○
　　　　　　　　　　（
選任辯護人　李克廉律師
上列被告因殺人等案件，經檢察官提起公訴（95年度偵字第4256
號、第4365號），本院判決如下：
    主  文
丁○○共同傷害人之身體，因而致人於死，累犯，處有期徒刑玖
年。
甲○○共同傷害人之身體，因而致人於死，處有期徒刑捌年陸月
。
    事  實
一、丁○○（綽號阿峰）前於民國89年間，因殺人及違反槍砲彈
    藥刀械管制條例案件，經臺灣基隆地方法院，於90年6 月22
    日，以90年度訴字第232 號判決，判處有期徒刑3 年6 月及
    4 月，應執行有期徒刑3 年8 月確定，於90年11月2 日入監
    服刑，93年2 月3 日假釋出監，94年5 月16日假釋期滿，未
    經撤銷假釋，其未執行之刑，以已執行論，而視為執行完畢
    。緣丁○○、甲○○與友人謝涵屹（綽號蕃薯）於95年9 月
    14日凌晨1 時許，共同前往基隆市○○路「別有洞天卡拉OK
    」，找謝涵屹之友人張夢凱飲酒聊天，酒後丁○○、甲○○
    於95年9 月14日凌晨3 時許，復搭乘張夢凱之車輛，謝涵屹
    則搭乘另部不詳車號車輛，共赴基隆市中山區○○○路46號
    （起訴書誤載為66號）三義山海館海產店（下稱三義山海館
    ）吃宵夜，渠等抵達三義山海館用餐飲酒後，甲○○（酒後
    未達不能辨識其行為違法或欠缺依其辨識而行為之能力，亦
    未達上開能力顯著減低之程度）旋即撥打謝汝滔行動電話，
    邀謝汝滔前來共餐，俟謝汝滔騎乘K7A-100 號重型機車，依
    約於同日凌晨3 時45分許抵達三義山海館時，甲○○正在對
    街即成功二路65號前，以行動電話聯絡其兄杜協駿前來吃宵
    夜，同日凌晨4 時許，適楊明基行經上址，對甲○○指責稱
    ：「看啥小（台語發音）」，引發甲○○之不滿，即萌傷害
    之犯意，以右手徒手毆打楊明基臉部一拳，楊明基即倒臥在
    地，甲○○即再上前以雙腳輪流踹楊明基臉部數下，俟甲○○返回三義山海館2 樓，將上情告知同行之丁○○（酒後未
    達不能辨識其行為違法或欠缺依其辨識而行為之能力，亦未
    達上開能力顯著減低之程度），當場引發丁○○之不滿，乃
    與甲○○共同下樓至成功二路65號前，欲教訓楊明基。丁○○及甲○○於客觀上雖能預見如持續毆打楊明基頭頸部及胸
    部等要害，將有造成楊明基死亡結果之可能，丁○○仍與甲○○承前傷害犯意，並基於犯意聯絡，由丁○○以腳踹仍倒
    臥在上址之楊明基頭、頸部及胸部等要害，甲○○則以徒手
    毆打楊明基臉部之方式，共同毆打楊明基，之後在三義山海
    館用餐之張夢凱、謝涵屹及謝汝滔聽聞樓下呼喊有人打架之
    聲音而循聲至現場，發現係丁○○正在毆打楊明基，甲○○
    則在丁○○身旁，謝涵屹乃上前拉住丁○○，阻止丁○○繼
    續毆打楊明基，並攔下郭公水所駕駛之計程車欲離去現場，
    丁○○於坐進計程車後，復下車踹楊明基頭部，始與謝涵屹
    、甲○○共乘郭公水所駕駛之計程車離去。丁○○與甲○○
    共同毆打楊明基後，致楊明基受有「(一)頭部：1.雙眼有熊貓
    眼狀，左右分別為3x0.5 及3x1 公分，右眼較明顯、2.嘴內
    上、下唇分別有1x1 及2x1 公分撕裂傷於右側嘴內、3.下唇
    左側有4x0.3 公分鈍挫傷、4.上齒槽黏膜內有組織間出血約
    3x2x3 公分，上顎有骨折鬆動呈U 型骨折，邊為12-15 公分
    ，牙齒幾乎僅有牙根存留、5.蝶竇內積血水明顯，小腦及腦
    幹區有出血明顯，血塊10西西、6.枕部及左顳區有出血痕分
    別為8x6 及6x4 公分皮下及帽狀腱膜出血、7.左臉頰上、下
    有0.2x0.2 公分及1x0.5 公分擦挫傷狀、8.下巴有8 公分撕
    裂傷，在下方1 公分處有U 型2.5 公分長之鈍挫傷；(二)頸胸
    部：1.左、右頸胸部位鎖骨內緣區分別明3 公分及2 公分之
    撕裂傷，中間有1.2x1 公分表淺擦挫傷、2.頸部有大片皮下
    及組織間出血約達15x12 公分範圍，出血達中膈沿食道周圍
    、氣管周圍及昇主動脈周圍有大片出血、3.舌骨及甲狀軟骨
    右側出血明顯，並有部分上、下角有分離狀、4.右側第一、
    二肋骨前外緣有骨折，第一至第四肋間外側胸廓有組織間出
    血、5.右側第五肋骨前有1.5x1.5 公分瘀血」等傷害，經路
    人報警後，將楊明基送往行政院衛生署基隆醫院急救後，仍
    因頭頸胸部鈍挫傷、顱骨骨折、顱內出血引起中樞神經休克
    ，而於95年9 月14日凌晨5 時25分許不治死亡。
二、嗣經警發現停放在案發現場之K7A-100 號重型機車鑰匙孔染
    有血跡，查循該車車牌號碼後，發現該車登記為謝汝滔所有
    ，乃於96年9 月16日下午6 時15分，前往基隆市○○○路逕
    行拘提謝汝滔，並徵得謝汝滔同意，在上址執行搜索，扣得
    謝汝滔於案發時穿著之T 恤1 件、長褲1 條、球鞋2 雙、被
    告甲○○所有之帆布鞋1 雙、即時通YAHOO 電磁通話紀錄擷
    取資料18張、及K7A-100 重型機車1 輛（謝汝滔業經檢察官
    另為不起訴處分）。繼臺灣基隆地方法院檢察署檢察官依據
    謝汝滔之指證核發拘票，交由員警於95年9 月17日下午2 時
    50分許，在基隆市○○區○○路1 號前，拘提甲○○到案。
    最後員警再依據甲○○之供述，於95年9 月21日晚間8 時36
    分許，前往臺北縣淡水鎮○○路136 巷22弄16號3 樓逕行拘
    提丁○○到案，並經丁○○同意在該址搜索後，扣得丁○○
    於案發時穿著之牛仔褲1 條、拖鞋1 雙及丁○○於案發後記
    載心情之筆記本1 本。
三、案經被害人楊明基之兄丙○○告訴，暨基隆市警察局第四分
    局移送臺灣基隆地方法檢察署院檢察官偵查後起訴。
    理  由
壹、程序事項：
一、按被告以外之人於審判外之言詞或書面陳述，除法律有規定
    者外，不得作為證據，刑事訴訟法第159條第1項固定有明文
    ；惟被告以外之人於審判外之陳述，雖不符同法第159條之1
    至159條之4之規定，而經當事人於審判程序同意作為證據，
    法院審酌該言詞陳述或書面陳述作成時之情況，認為適當者
    ，亦得為證據。又當事人、代理人或辯護人於法院調查證據
    時，知有第159條第1項不得為證據之情形，而未於言詞辯論
    終結前聲明異議者，視為有前項之同意，同法第159條之5亦
    定有明文。查證人謝汝滔、謝涵屹、張夢凱、郭公水及戊○○等人於警詢時之證言，雖係被告以外之人於審判外之陳述
    ，惟公訴人、被告及辯護人於本院審理時對於該等證據之證
    據能力表示不爭執或沒有意見，且迄於言詞辯論終結前亦未
    聲明異議。本院審酌該供述證據作成時之情況，並無不能自
    由陳述之情形，亦無違法取證或其他瑕疵，認為以之作為證
    據為適當。
二、次按除顯有不可信之情況外，公務員職務上製作之紀錄文書
    、證明文書得為證據，刑事訴訟法第159 條之4 第1 款定有
    明文。查本案卷附書證：基隆市警察局第四分局搜索、扣押
    筆錄3 份（被告丁○○1 份及證人謝汝滔2 份）、搜索時照
    片22張、基隆市警察局勘察報告1 份（含現場及相驗照片29
    張、現場圖1 張）、被告甲○○帶同員警至棄置案發時衣物
    之現場照片8 張、基隆市警察局製作之「基隆市○○○路65
    號前楊明基命案」現場模擬照片1 份、內政部警政署刑事警
    察局第0000000000號鑑驗書影本1 紙、基隆市警察局指揮中
    心受理110 報案紀錄單1 紙、相驗筆錄、相驗屍體證明書及
    法務部法醫研究所鑑定書1 份，核均係公務員職務上製作之
    紀錄文書、證明文書，且查無不可信之情形，依上開規定，
    自均得為證據。至本案物證：證人謝汝滔於案發時穿著之T
    恤1 件、長褲1 條、球鞋2 雙、被告甲○○所有之帆布鞋1
    雙、即時通YAHOO 電磁通話紀錄擷取資料18張、及K7A-100
    重型機車1 輛、被告丁○○於案發時所穿著之牛仔褲1 條、
    拖鞋1 雙及被告丁○○於案發後記載心情之筆記本1 本等物
    ，則均係員警依法執行搜索扣押所得，查該執行搜索之警員
    並無違法搜索之情形，是上開扣案物依法自亦得為本案之證
    據。
貳、實體事項：
一、訊據被告丁○○、甲○○2 人均坦承有於95年9 月14日凌晨
    4 許，在基隆市中山區○○○路65號前，共同以徒手及腳踹
    之方式，毆打被害人楊明基，致被害人死亡之事實，然矢口
    否認有何殺人之犯意，並一致辯稱係出於傷害之犯意毆打被
    害人致死，被告丁○○另辯稱，其於本案行為時因喝醉酒，
    致其辨識其行為違法或欠缺依其辨識而行為之能力，顯著減
    低云云。經查：
  (一)被告甲○○因被害人楊明基對其稱：「看啥小（台語發音）
    」，引發被告甲○○不滿，被告甲○○因而先以右手徒手毆
    打被害人臉部，被害人倒地後，又以腳踹被害人臉部，之後
    被告甲○○即返回基隆市中山區○○○路66號之三義山海館
    ，將該情告以被告丁○○，被告丁○○乃與被告甲○○下樓
    ，由被告丁○○以徒手毆打及腳踹被害人臉部及胸部，被告
    甲○○以徒手毆打被害人臉部之方式，致被害人受有如事實
    欄所示之傷害，經送醫急救後，於95年9 月14日凌晨5 時25
    分許，不治死亡之事實，業據被告2 人於警詢、偵查及本院
    審理時坦承在卷，並據證人即目擊案發經過之謝汝滔、謝涵
    屹、張夢凱、郭公水及被告丁○○之阿姨戊○○等於警詢時
    指述明確，且有基隆市警察局第四分局搜索、扣押筆錄3 份
    （被告丁○○1 份及證人謝汝滔2 份，分見95年度偵字第42
    56號卷第92頁-100頁、95年度偵字第4365號卷第52-56 頁）
    、搜索時照片22張（見95年度偵字第4365號卷第57-62 頁）
    、基隆市警察局95年9 月29日基警鑑字第0950073205號函附
    之勘察報告1 份（含現場及相驗照片29張、現場圖1 張，見
    95年度相字第418 號卷第19-37 頁）、被告甲○○帶同員警
    至棄置案發時衣物之現場照片8 張（見95年度偵字第4256號
    卷第182-183 頁）、基隆市警察局95年10月7 日基警鑑字第
    0950074075號函附之「基隆市○○○路65號前楊明基命案」
    現場模擬照片1 份（見同前偵卷第223-233 頁）、基隆市警
    察局第四分局95年10月30日基警四分偵字第0950412746號函
    附之內政部警政署刑事警察局95年10月17日刑紋字第095014
    9015號鑑驗書影本1 紙（見前同前偵卷第234-238 頁）、基
    隆市警察局指揮中心受理110 報案紀錄單1 紙（見95年度聲
    拘字第43號），復有證人謝汝滔於案發時穿著之T 恤1 件、
    長褲1 條、球鞋2 雙、被告甲○○所有之帆布鞋1 雙、即時
    通YAHOO 電磁通話紀錄擷取資料18張、K7A-100 重型機車1
    輛及被告丁○○於案發時所穿書之牛仔褲1 條、拖鞋1 雙及
    於案發後記載心情之筆記本1 本等扣案可佐。至被告丁○○
    雖一再供稱於出手毆打被害人前，被害人係站立在案發地點
    云云，然被告甲○○則始終供稱被告丁○○至案發地點時，
    被害人仍躺臥在地上之情，被告甲○○與被告丁○○所供此
    部分情節略有不同，然查證人謝汝滔、謝涵屹、張夢凱及郭
    公水等人均證稱，僅見被告丁○○以腳踹躺臥在地上之被害
    人臉部及胸部等情，核與被告甲○○所供情節相符，是本院
    乃依據被告甲○○所供及上開證人所證情節，認定被告丁○○與被告甲○○下樓共同毆打被害人時，被害人因遭被告甲○○毆打，仍躺臥在案發地點，並此敘明。
  (二)被害人楊明基遭被告2 人共同以徒手及腳踹方式毆打後，受
    有如事實欄一所示之傷害，經送往行政院衛生署基隆醫院急
    救後，仍因頭頸胸部鈍挫傷、顱骨骨折、顱內出血引起中樞
    神經休克，而於95年9 月14日凌晨5 時25分許不治死亡之事
    實，業據臺灣基隆地方法院檢察署檢察官督同檢驗員相驗，
    並經法醫師相驗解剖屬實，製有相驗筆錄、相驗屍體證明書
    、法務部法醫研究所（95）醫鑑字第1871號鑑定書1 份（以
    上見95年度相字第418 號卷第15-18 頁、第41-55 頁）在卷
    可佐。是被告2 人毆打被害人之行為，與被害人死亡之結果
    間，有因果關係乃至為明確。
  (三)按殺人與傷害人致死之區別，應以有無殺意為斷，其受傷之
    多寡，及是否為致命部位，有時雖可藉為認定有無殺意之心
    證，究不能據為絕對標準。殺人與傷害致死之區別，即在下
    手加害時有無死亡之預見為斷。至受傷處所是否致命部位，
    及傷痕之多寡，輕重如何，僅足供認定有無殺意之參考，原
    不能為區別殺人與傷害致人死之絕對標準。刑法上殺人罪與
    傷害人致死罪之區別，本視加害人有無殺意為斷，被害人所
    受之傷害程度，固不能據為認定有無殺意之唯一標準，但加
    害人之下手情形如何，於審究犯意方面，仍不失為重要參考
    資料（最高法院18年上字第1309號、19年上字第718 號、20
    年非字第104 號判例意旨參照）。又依通常情理，身心正常
    人之萌生殺人決意，皆有其原因或動機，此有判斷行為人是
    否確具殺人故意，至有關係，自應於有罪判決明確認定，詳
    敘其憑以認定之證據，始足資為適用法律之基礎（最高法院
    86年台上字第1643號判決意旨參照）；動機雖非犯罪成立要
    件，但恆為判斷犯意之主要參考資料（最高法院84年台上字
    第6066號判決意旨參照）。本案由被告2 人與被害人楊明基
    素不相識，前並無宿怨或深仇大恨，係因被告甲○○因酒後
    與被害人楊明基發生言語上口角，被告甲○○始出手毆打被
    害人，被告丁○○為替被告甲○○出氣，始與被告甲○○共
    同毆打被害人，且被告2 人並未攜帶工具，而係以徒手及腳
    踹方式，共同毆打被害人等犯罪情節觀之，被告2 人於主觀
    上顯係出於傷害之故意，而以毆打之傷害手段教訓被害人，
    而無置被害人於死之動機，是洵難認被告2 人有欲置被害人
    於死之殺人故意，揆諸前揭最高法院判例及判決意旨，自難
    僅憑被告2 人係毆打被害人頭、頸部及胸部等人體要害，被
    害人因而受有如事實欄所示傷害之事實，逕資為認定被告確
    有殺人故意或未必故意之依據，此外，並無確切之證據足認
    被告確有致被害人於死之殺人犯意，是被告辯稱並無殺人之
    故意等語，應堪採信。
  (四)次按加重結果犯，以行為人對於加重結果之發生有預見之可
    能，能預見而不預見者為要件。刑法第277 條第2 項前段之
    傷害致人於死罪，係對於犯普通傷害罪致發生死亡結果所規
    定之加重結果犯，依同法第17條規定，以行為人能預見其死
    亡結果之發生而不預見為要件，但此所謂能預見乃指客觀情
    形而言，與加害人本身主觀上有無預見之情形不同。倘加害
    人主觀上已有預見，而結果之發生又不違背其本意時，即屬
    刑法第13條第2 項所規定間接故意之範疇（最高法院93年度
    台上字第3377號、94年度台上字第6343號判決意旨參照）。
    查人體之頭、頸部及胸部均為人體要害，徵諸一般人之常識
    ，倘持續加以毆打，客觀上足以造成傷害，並足以引發死亡
    結果，被告2 人於行為時均已成年（年籍資料均詳卷），智
    慮成熟，對此結果，於客觀上即顯有預見之可能，是被告2
    人以徒手及腳踹之方式共同毆打被害人楊明基，雖無置被害
    人於死之故意，然被告2 人就渠等輪流接續毆打被害人頭、
    頸部及胸部等人體要害部位，可能造成被害人死亡之加重結
    果，於客觀上既有預見之可能，自應就渠2 人傷害行為致生
    被害人死亡之加重結果負責。
  (五)被告2 人雖係於酒後共同毆打被害人楊明基，然本院依據被
    告2 人行為後猶能供述本案案發時情節、被告甲○○於案發
    後在現場清洗身上所染血跡及將染血衣物棄置山區、被告丁○○於案發後告知證人戊○○惹下大禍等情節，認被告2 人
    於行為時精神狀況正常，且本院函請財團法人長庚紀念醫院
    基隆分院就被告2 人行為時之精神狀況為鑑定，該院對被告
    2 人就身體檢查、精神狀態、心理衡鑑及腦波檢查等綜合鑑
    定結果，認「被告甲○○雖為酒精濫用患者，智力中下，然
    在認知功能、現實感和判斷力方面無明顯缺失，其長期情緒
    容易焦慮及憂鬱，且衝動控制力不佳，但對一般事務及犯罪
    行為的對錯有足夠的判斷能力，也知道自己在酒醉後會出現
    恍惚、衝動狀況，但並未避免使用酒精飲料，至被告於本案
    行為時雖已酒醉，但根據其對事件發生經過的描述推斷，被
    告未到完全不醒人事的程度，亦即並無心神失情形」、「被
    告丁○○為一輕鬱症患者，合併有酒精濫用及反社會性人格
    障礙，而在智力、認知功能、現實感和判斷能力方面無明顯
    缺失。其長期情緒不穩定，且衝動控制能力較不佳，但對於
    一般事務及犯罪行為的對錯有足夠的判斷能力，也知道自己
    在酒後會出現恍惚、衝動等狀況且多次出現暴力行為，但並
    未嘗試避免使用酒精性飲料。至被告丁○○於行為時雖已酒
    醉，但根據其對事件發生經過的片段記憶推斷，被告未到完
    全不醒人事的程度，並無心神喪失之情形」，有財團法人長
    庚紀念醫院（基隆分院）96年3 月9 日（96）長庚院基字第
    240 號函附之精神鑑定報告書及同院96年3 月13日（96）長
    庚院基字第245 號函附之精神鑑定報告書各1 份附卷可憑，
    足認被告2 人行為時之精神狀態均正常，被告丁○○辯稱其
    於行為時因受酒精影響，致其辨識其行為違法或欠缺依其辨
    識而行為之能力，顯著減低云云，核係事後卸責之詞，委不
    足採。
  (六)綜上證據，本案事證明確，被告2 人犯行均堪認定，應依法
    論科。
二、論罪科刑：
  (一)核被告丁○○、甲○○所為，均係犯刑法第277 條第2 項前
    段之傷害致人於死罪。公訴人認被告2 人係犯刑法第271 條
    第1 項之殺人罪，尚有未合，惟因起訴之基本原因事實相同
    ，爰依法變更起訴法條。又被告甲○○自始即係以傷害被害
    人楊明基之犯意，出手毆打被害人，僅係其與被告丁○○承
    其先前傷害之犯意，共同毆打被害人時，其與被告丁○○對
    渠等行為有造成被害人死亡加重結果，於客觀上有預見之可
    能，因而其與被告丁○○均要對被害人死亡之加重結果負責
    ，業如前認定，是被告甲○○就此自無從另成立傷害罪之餘
    地，是公訴人認被告甲○○就其先行獨自毆打被害人部分另
    成立傷害罪，並與所犯傷害致人於死罪分論併罰尚有誤會，
    惟因被告甲○○經公訴人提起公訴之事實均經本院審理判決
    ，是本院就此部分毋庸為無罪之諭知，附此敘明。被告2 人
    就渠等上開所犯，有犯意聯絡及行為分擔，均為共同正犯。
    又被告丁○○前曾受如事實欄所示有期徒刑之執行完畢，有
    臺灣高等法院被告前案紀錄表在卷可按，其於有期徒刑執行
    完畢後5 年以內，故意再犯本案有期徒刑以上之罪，為累犯
    ，應依法加重其刑（無期徒刑部分依法不得加重）。爰審酌
    被告2 人之素行、生活狀況，年輕氣盛、酒後因細故衝突即
    聯手毆打被害人致死，所生危害非輕，犯後雖均坦承毆打被
    害人過程，然尚未與被害人家屬達成和解等一切情狀，分別
    量處如主文所示之刑示懲。至公訴人雖就被告丁○○所犯具
    體求刑有期徒刑18年、被告甲○○所犯具體求刑13年，惟因
    被告2 人所犯並非刑法第271 條第1 項之殺人罪，且本院於
    審酌上開因素後，認各量處如文所示之刑，罪刑相當，並此
    敘明。
  (二)至扣案之證人謝汝滔於案發時穿著之T 恤1 件、長褲1 條、
    球鞋2 雙、K7A-100 重型機車1 輛、即時通YAHOO 電磁通話
    紀錄擷取資料18張，係證人謝汝滔所有，而非屬被告2 人所
    有；又在證人謝汝滔上開住處扣得之帆布鞋1 雙，雖係被告
    甲○○所有，另在被告丁○○上開住處扣得之被告丁○○於
    案發時所穿著之牛仔褲1 條、拖鞋1 雙及案發後記載心情之
    筆記本1 本等物，雖均係被告丁○○所有，然核均與本案犯
    罪事實無直接相關聯，爰均不予宣告沒收，附此敘明。
據上論斷，應依刑事訴訟法第299 條第1 項前段、第300 條，刑
法第28條、第277條第2項前段、第47條第1項，判決如主文。
本案經檢察官乙○○到庭執行職務。
中　　華　　民　　國　　96　　年　　4 　　月　　10　　日
　　　　　　　　　刑事第二庭審判長法　官  王敏慧
                                  法  官  許心
                                  法　官  劉桂金
以上正本證明與原本無異。
如不服本判決應於收受本判決後10日內向本院提出上訴書狀，其
未敘述上訴理由者，並得於提起上訴後10日內向本院補提理由書
狀（均須按他造當事人之人數附繕本。）「切勿逕送上級法院」
中　　華　　民　　國　　96　　年　　4 　　月　　10　　日
                                  書記官  鄧順生
附錄論罪法條：
刑法第277條第
傷害人之身體或健康者，處 3 年以下有期徒刑、拘役或 1 千元
以下罰金。
犯前項之罪因而致人於死者，處無期徒刑或 7 年以上有期徒刑；
致重傷者，處3 年以上10年以下有期徒刑。
